【裁判字號】    90,上訴,668
【裁判日期】    900620
【裁判案由】    重利等
【裁判全文】
臺灣高等法院高雄分院刑事判決                      九十年度上訴字第六六八號
    上  訴  人
    即  被  告  乙○○
右上訴人因重利等案件，不服臺灣高雄地方法院八十九年度訴字第二四九三號中華民
國九十年三月八日第一審判決（起訴案號：臺灣八高雄地方法院檢察署八十八年度偵
字第二九七八六號），提起上訴，本院判決如左：
      主  文
上訴駁回。
      事  實
一、乙○○基於概括之犯意，自民國（下同）八十五年間起至八十八年十月九日止，
    在高雄縣鳳山市○○路八十七巷二十二之二號住處，以「日仔會」之名義，借款
    予需款急用之甲○○（綽號鳳珠），每筆借款以三十天為一期，貸以新台幣（下
    同）五萬元或二萬五千元不等之金錢，每日須返還二千元或一千元不等之本息，
    期滿收取六萬元至三萬元不等之本息，如無法支付每日本息，則以每一千元收取
    二百元之方式加收利息，取得與原本不相當之重利。嗣於八十八年十月十四日，
    乙○○向甲○○收取借款本息三千時，因甲○○只繳一千元，乙○○即要求結算
    債務，並要求甲○○簽發面額五萬元之本票一張交予乙○○，乙○○復於八十八
    年十月下旬某日與甲○○結算另一筆借款，因甲○○亦無力清償，乃又另簽發三
    萬元本票一張交予乙○○。屆期甲○○無法清償，乙○○乃於同年十一月八日凌
    晨二時許，前往高雄縣鳳山市○○街二三０巷二十號，向甲○○催討借款未果，
    二人發生爭吵，乙○○竟基於傷害犯意，出手毆打甲○○左頰、面部多處挫傷紅
    腫，皮下瘀血六ｘ六、四ｘ四公分，右顳頭皮紅腫二ｘ一．五公分，右前臂挫傷
    腫脹，皮下瘀血三ｘ二公分，右手第三指挫傷紅腫二ｘ一公分。嗣經甲○○報警
    查獲，並扣得估價單交執聯（黃色）九張。
二、案經甲○○訴由高雄縣警察局鳳山分局報請台灣高雄地方法院檢察署檢察官偵查
    起訴。
    理  由
一、訊之上訴人即被告乙○○矢口否認有何以重利貸予告訴人甲○○金錢及傷害告訴
    人甲○○之犯行，辯稱僅借予甲○○一次三萬元沒有收取利息，另外伊有跟告訴
    人所召集之日仔會許多次，都是一千元至二千元不等的會，二千元的會得標要繳
    二千元，告訴人先後欠伊會款八萬元，而八十八年十一月八日淩晨二時許，伊係
    去向告訴人要債，雙方發生爭執，有互相推拉，並無打甲○○云云。惟查，被告
    上開以「日仔會」之名義，借款予需款急用之甲○○，並收取合算月息百分之二
    十利息之犯行，業據告訴人甲○○於警訊及偵查、審理中指訴綦詳，核其歷次指
    訴之貸款情節前後一致，復有告訴人甲○○向被告借款時簽予被告之估價單存根
    聯（紅色）三本、估價單交執聯（黃色）九張扣案可憑，核之估價單上載有「鳳
    珠」台照字樣，並有日期及一千或二千二種數字記載，與告訴人甲○○於警訊及
    偵查、審理中所一致指稱向被告借錢時填製二聯式估價單交予一聯（黃色）予被
    告，另一聯（紅色）自己留存，其上日期為借款日，其上金額如一千表示借二萬
    五，二千表示借五萬等內容相符，且有其所簽發予被告面額分別為五萬元、三萬
    元之本票影本二紙附卷可稽，益證告訴人甲○○所稱被告有以重利貸其金錢等指
    訴可信為真實，而參之被告既稱僅有借錢一次給告訴人甲○○，其他有跟告訴人
    的「日仔會」，有一千元及二千元的會，且參加過許多次，然如係互助會必有互
    助會會單，且有其他會員、標單等等，惟被告就其參加之日仔會，迄未能提出任
    何會單，有何其他之會員或留存之標單等等提出資料以資佐證，且告訴人指稱其
    雖有起一互助會但是二千元的會，並無一千元之會，被告也沒有參加等語，復提
    出互助會會單二張為証，觀其會單內容確為二千元之互助會，會員中亦無被告乙
    ○○之姓名，故可見被告之所辯顯不足採信；又被告傷害告訴人甲○○之犯行部
    分，業據告訴人於警訊及偵查、審理中指訴綦詳，復有其受有如事實欄所載之傷
    害之診斷證明書一紙附卷可稽，而被告亦不否認因向告訴人甲○○要錢未果，雙
    方發生爭執並有推拉，則被告在此情形下出手毆打告訴人甲○○，亦與常理不相
    違背，被告辯稱僅有相互拉扯未有傷害之犯行，顯係卸責之詞，不足採信；依上
    所述，本件罪證明確，被告犯行堪以認定。
二、核被告乙○○趁告訴人急迫之際，貸以金錢而取得與原本顯不相當之重利，所為
    ，係犯刑法第三百四十四條之重利罪，又傷害人之身體係犯第二百七十七條第一
    項之普通傷害罪。上開重利罪部分，公訴意旨認被告係涉有刑法第三百四十五條
    之常業重利罪嫌，容有誤會，惟公訴意旨擇為訴訟客體請求本院確定被告所為具
    有侵害性之社會事實與本院所認定之基本社會事實相同，均為被告貸款予他人而
    收取與原本顯不相當之重利，由刑事訴訟目的以觀，此二部分事實之侵害性行為
    內容均屬同一，參之最高法院八十三年度台上字第四六二八號判決所指「刑事訴
    訟法第三百條所謂變更起訴法條，係指在不擴張及減縮原訴範圍之原則下，法院
    得就有罪判決，於不妨害公訴之基本社會事實同一（即公訴事實之同一性）之範
    圍內，得自由認定事實，變更檢察官所引應適用之法條而言」之意旨，本件起訴
    法條自應予變更。又被告上開先後多次貸與金錢予告訴人之行為，時間緊接，犯
    罪構成要件相同，顯係出於概括之犯意為之，為連續犯，應依刑法第五十六條之
    規定以一罪論，並加重其刑。被告上開所為重利及傷害之犯行，犯意個別，行為
    互異，應予分論併罰。
三、原審因依刑法第三百四十四條、第二百七十七條第一項、第五十六條、第五十一
    條第六款規定，並審酌被告未曾有犯罪之前科，平日素行良好，其雖趁他人急需
    資金週轉時，貸予金錢，索取重利，惟所貸金額尚非鉅大，對於社會金融秩序之
    危害尚淺，因向告訴人追討借款未果一時氣憤致出手傷害，告訴人受傷之情形亦
    非嚴重，及犯後狡飾犯行，態度不佳等一切情狀，從輕量處重利部分拘役六十日
    ，傷害部分處拘役四十日及分別諭知易科罰金之折算標準，並定其應執行之刑及
    諭知易科罰金之折算標準。併明被告行為後，刑法第四十一條已於八十九年一
    月十日經公布修正為第四十一條第一項，並於同年月十二日生效，其規定為：「
    犯最重本刑為五年以下有期徒刑之罪，而受六個月以下有期徒刑或拘役之宣告，
    因身體、教育、職業或家庭之關係，執行顯有困難者，得以一元以上三元以下折
    算一日，易科罰金。但確因不執行所宣告之刑難收矯正之效，或難以維持法秩序
    者不在此限」，新舊法比較結果，修正後之現行刑法第四十一條第一項後段但書
    「但確因不執行所宣告之刑難收矯正之效，或難以維持法秩序者，不在此限」之
    規定，對於被告較為不利，依刑法第二條第一項但書規定，自應適用修正前刑法
    第四十一條之規定以諭知易科罰金之折算標準。又扣案之帳冊九本、本票六張、
    本票簿一本、估價單收據十一張、估價單三本，除估價單交執聯（黃色）九張為
    被告犯罪所得之物，原判決並依刑法第三十八條第一項第三款沒收，其餘非屬違
    禁物，亦明非屬被告所有供犯罪所用或預備之物，爰不予宣告沒收。認事用法
    均無不合，量刑亦稱妥適。被告上訴意旨否認犯罪，空言指摘原判決不當，並無
    可取，上訴為無理由，應予駁回。
據上論結，應依刑事訴訟法第三百六十八條，判決如主文。
本案經檢察官沈紹嘉到庭執行職務。
中    華    民    國      九十      年       六       月      二十      日
                              臺灣高等法院高雄分院刑事第三庭
                                  審判長法官  莊秋桃
                                        法官  陳中和
                                        法官  莊崑山
右正本證明與原本無異。
重利罪部分檢察官如不服本判決，應於判決送達後十日內向本院提出上訴狀，其未
述理由者並應於提出上訴狀後十日內向本院補提理由書（應附繕本)。
被告不得上訴。
                                      書記官  邱麗莉
中    華    民    國      九十      年       六       月      二十二    日
附錄：本判決論罪科刑法條：
刑法第三百四十四條
乘他人急迫、輕率或無經驗，貸以金錢或其他物品，而取得與原本顯不相當之重利者
，處一年以下有期徒刑、拘役或科或併科一千元以下罰金。
刑法第二百七十七條第一項
傷害人之身體或健康者，處三年以下有期徒刑，拘役或一千元以下罰金。
                                 Ｑ


司法院資訊處製作；財團法人民間司法改革基金會備份。
